臺中高等行政法院裁定　　　　　　　　　　　　　　　九十一年度訴字第一二一號
　　　　　　　　　　　　　　　.
　原　　　告　甲○○
　訴訟代理人　陳建勛律師
　複　代理人　陳呈雲律師
　被　　　告　彰化縣員林地政事務所
　代　表　人　乙○○（主任）
　訴訟代理人　丙○○
右當事人間因土地徵收事件，原告不服彰化縣政府中華民國九十一年一月二十九日彰
府法訴字第一八八六二二號訴願決定，提起行政訴訟。本院裁定如左︰
　　主  文
原告之訴駁回。
訴訟費用由原告負擔。
　　事  實
一、事實概要：
    原告所有坐落彰化縣員林鎮○○○段二六、二六之三、二六之六、二六之一一、
    二六之一三、二六之一四及二六之一五等七筆土地，於民國（下同）八十五年一
    月五日由彰化縣政府公告徵收為東西向快速道路漢寶草屯線林厝交流道工程用地
    ，並以公告現值每平方公尺八千元作為徵收補償之標準，因原告認徵收土地公告
    現值偏低，於八十五年二月七日以陳情書方式向彰化縣政府提出陳情，經彰化縣
    政府以八十五年二月十六日八五彰府地權字第００二八七一七號函函復原告。惟
    原告仍未甘服，嗣於九十年十月十一日向被告提出行政聲明異議函，再次表達上
    開徵收土地公告現值偏低情形，被告即以九十年十月十七日九０員地三字第七０
    八八號函函復原告。原告仍不服，提起訴願，遭決定不受理，遂提起行政訴訟。
二、兩造聲明：
    (一)原告聲明求為判決：訴願決定及原處分均撤銷。
    (二)被告聲明求為判決：駁回原告之訴。
三、兩造陳述：
    (一)原告主張：
　　　1.本件被告認原告所有坐落彰化縣員林鎮○○○段二六、二六之三、二六之六
　　　　、二六之一一、二六之一三、二六之一四及二六之一五等地號土地係位於彰
　　　　化縣員林鎮接近社頭鄉交界處之山腳路裡地，為山坡地勢，地形不整，道路
　　　　狹小彎曲，接近九二一大地震後所造成之土壤液化區，農牧使用情形較為顯
　　　　著，工商發展較不明顯；而彰化縣員林鎮○○段五六之四、五六之六五地號
　　　　土地位於彰化縣員林鎮○○路○路之第一筆土地，屬於一般路線價，且上開
　　　　員集路為彰化縣南北交通要道，交通流量大，有學校、商家、店家、住家等
　　　　等，工商發展情形顯著，故公告土地現值較高，固非無據。
　　　2.惟原告所有之系爭土地地形亦相當完整，其繁榮程度不比市區精華地帶遜色
　　　　，被告草率認定系爭土地地形不完整等原因，而將公告現值刻意壓低，實不
　　　　無違法之處。監察院之調查報告亦指出，漢草快速道路線規劃有四大缺失，
　　　　其一為「直線路地上物補償以少報多，彎路線則以多報少，土地價格補償也
　　　　是如此。」，可知被告於評定地價方面確實有以多報少之違法。且原告所有
　　　　之系爭土地與前揭彰化縣員林鎮○○段之水利地相比較，依交通運輸、自然
　　　　條件、公共建設、特殊設施、工商活動、房屋建築現況、土地利用現況、發
　　　　展趨勢及其他影響地價因素綜合評估，原告之土地遠優於大饒段之水利地。
　　　　原告之系爭土地位於百果山風景特定區內之住宅區，其地形平坦，並非被告
　　　　所稱之山坡地，被告未就系爭土地利用情形客觀加以評定，則其評定即與事
　　　　實不符，即有重新評定之必要。
　　　3.按土地公告現值之評定係依據調查結果劃分地價區區地價後提經
　　　　地價評議委員會評定，針對地價評議委員會之評定，有無受司法權審查之可
　　　　能，即成為本件之爭點。評議委員會之「評定」固屬行政機關之裁量範圍，
　　　　然裁量並非完全的自由放任，行政機關行使裁量權限仍須遵守法律優越原則
　　　　，所作之判斷亦應避免違背誠信原則、平等原則、比例原則等一般法的規範
　　　　，如裁量係基於法律條款之授權時，尤其不得違反授權之目的或超越授權之
　　　　範圍，凡此均屬裁量時應遵守之義務，裁量與上述義務有悖者，即構成裁量
　　　　瑕疵，則司法機關即有加以審查之餘地。綜上所述，被告對於地價之評議並
　　　　未依法加以評定，顯有瑕疵，依法應予撤銷。
　　　4.彰化縣政府於八十五年一月五日公告徵收原告所有之前述土地，原告已於公
        告期間內具狀向彰化縣政府聲明異議，惟彰化縣政府迄未對原告為否准之表
        示。
　　(二)被告答辯：
      1.被告所編製之公告土地現值，係依據平均地權條例第四十六條及地價調查估
        計規則之作業規定，經常實地調查地價動態，依據調查結果劃分地價區區地價後提經地價評議委員會評定，據以編製土地現值表於每年七月
        一日公告，並作為主管機關審核土地移轉現值及補償徵收土地地價之依據。
        依此規定，原告所有系爭土地於八十五年一月公告徵收時，其徵收土地地價
        補償標準係經當年彰化縣政府地價評議委員會評定通過，被告僅就地價辦理
        查估並依法完成作業，提交地價評議委員會評定，無權決定徵收土地地價補
        償標準。
　　　2.原告於九十年十月始向被告聲明行政異議，與彰化縣政府公告徵收系爭土地
        ，已相隔五年多，而被告答覆原告聲明異議之內容係為單純事實之陳述及理
        由之說明，自非行政處分，並未對原告發生任何法律效果，此有行政法院四
        十四年判字第十八號判例可稽。再者，被告依平均地權條例及內政部函頒之
        地價調查估計規則之作業規定，就原告所有系爭土地劃分地價區段○○○區
        段地價後，提經彰化縣地價評議委員會評定，依法完成作業程序並無不當，
        原告之訴顯無理由。
　　理  由
一、按原告之訴，起訴不合程式或不備其他要件者，行政法院應以裁定駁回之，行政
    訴訟法第一百零七條第一項第十款定有明文。又提起撤銷訴訟，須以人民因中央
    或地方機關之違法行政處分，損害其權利或法律上利益者，始得提起，此觀同法
    第四條第一項規定自明。次按提起訴願，以有行政處分之存在為前提要件。所謂
    行政處分，乃行政主體就具體事件所為發生公法上法律效果之單方行政行為而言
    。至行政機關所為單純事實通知或理由之說明，既不生何法律上之效果，自非行
    政處分，人民即不得對之提起訴願，前行政法院四十四年判字第十八號著有判例
    。
二、本件原告主張其所有坐落員林鎮○○○段二六、二六之三、二六之六、二六之一
    一、二六之一三、二六之一四及二六之一五等七筆土地，前於八十五年一月五日
    經彰化縣政府公告徵收為東西向快速道路漢寶草屯線林厝交流道用地，並以公告
    現值每平方公尺八千元作為徵收補償標準，其公告現值偏低，顯有不公云云。乃
    於九十年十月十一日向被告提出異議，案經被告函復略以「一、：：：二、本所
    所編製之土地公告現值，係依據平均地權條例第四十六條及彰化縣實施地價調查
    估計作業之規定，經常實地調查地價動態，依據調查結果劃分地價區段○○○區
    段地價後提經地價評議委員會評定，據以編製土地現值表於每年七月一日公告，
    作為主管機關審核土地移轉現值及補償徵收土地地價之依據。三、台端所有坐落
    柴頭井段廿六地號等七筆土地以及農田水利會大饒段五六－四、五六－六五地號
    等二筆土地，其公告現值之計算係依據上述作業規定辦理，兩者現值之差異並無
    不當。」此有被告九十年十月十七日九○員地三字第七○八八號函在卷可稽。惟
    按「直轄市或縣（市）政府對於轄區內之土地，應經常調查其地價動態，繪製地
    價區段圖並估計區段地價後，提經地價評議委員會評定，據以編製土地現值表於
    每年七月一日公告，作為土地移轉及設定典權時，申報土地移轉現值之參考；並
    作為主管機關審核土地移轉現值及補償徵收土地地價之依據。」平均地權條例第
    四十六條定有明文。是依上揭規定，本件土地現值之決定及公告係屬彰化縣政府
    之職權，被告僅係就原告所有系爭土地劃分地價區區地價後，提經彰
    化縣地價評議委員會評定，其無決定系爭土地現值之權限自明。訴願決定以被告
    對原告不服公告土地現值之答覆係屬事實之敘述及理由之說明，且該項事實之敘
    述及理由之說明並未對原告發生任何法律效果，自非行政處分，乃從程序上駁回
    ，依首揭說明，自無不合。原告復提起行政訴訟，仍難謂合法，應予駁回。兩造
    其餘訴辯事由，已無庸審究。另原告請求本院履勘現場，亦核無必要，至於原告
    就系爭土地之徵收處分，是否已於法定期間內向彰化縣政府提出異議及彰化縣政
    府對其異議之處理方式，是否適法，因彰化縣政府，非本件之當事人，本院無從
    加以審酌，應由原告另行依法請求救濟，均併予敘明。
三、依行政訴訟法第一百零七條第一項第十款、第一百零四條、民事訴訟法第九十五
    條、第七十八條裁定如主文。
中　　華　　民　　國　　九十一　　　年　　　七　　　　月　　　二　　　　日
                 臺 中 高 等 行 政 法 院   第 二 庭
                                審 判 長 法      官　沈　水　元
                                         法      官　林　秋　華
                                         法      官　王　德　麟
右正本證明與原本無異。
如不服本裁定，應於裁定送達後十日內以書狀敘明理由，經本院向最高行政法院提起
抗告（須依對造人數附具繕本）；並應預繳送達用雙掛號郵票拾份（每份三十四元）
。
中　　華　　民　　國　　九十一　　　年　　　七　　　　月　　　二　　　　日
　　　　　　　　　　　　　　　　　　　　 法院書記官　邱  吉  雄
